【裁判字號】    88,上更(一),478
【裁判日期】    890315
【裁判案由】    偽造有價證券
【裁判全文】
臺灣高等法院刑事判決                        八十八年度上更(一)字第四七八號
    上訴人即被告  陳威騰
               原名陳錫湖）.
    選任辯護人  朱俊雄
右上訴人因偽造有價証券案件，不服台灣宜蘭地方法院八十五年度訴字第三八八號，
中華民國八十五年十二月五日第一審判決（起訴案號：台灣宜蘭地方法院檢察署八十
四年度偵字第二九三八號）提起上訴，經判決後由最高法院發回更審，本院判決如左
：
    主  文
原判決關於陳威騰（即陳錫湖）部分撤銷。
陳威騰無罪。
    理  由
一、公訴意旨略以：被告陳威騰（原名陳錫湖）因急需用錢週轉，於民國八十四年五
    月底，向其朋友乙○○調借支票週轉，明知乙○○（另由臺灣宜蘭地方法院檢察
    署通緝、另案處理）所交付之第一商業銀行新店分行、帳號００六四九五號、票
    號九四二九八０號，金額及發票日期空白，票載發票人為甲○○之支票，為來路
    不明之贓物，並明知自己未獲發票人甲○○之同意，又非票據權利人，仍將該支
    票加以收受，並偽造該支票之發票日期為八十四年七月二十日、偽填支票金額為
    新台幣（下同）十萬元後，嗣於同年六月間持此偽造之支票向不知情之丙○○（
    起訴書載為施成永）行使，作為清償債款用。認被告犯刑法第三百四十九條第一
    項收受贓物罪及第二百零一條第二項之行使偽造有價證券罪嫌。
二、按犯罪事實應依證據認定之，無證據不得推定犯罪事實，刑事訴訟法第一百五十
    四條定有明文。而認定被告有罪之事實，應憑證據，如未能發現相當之證據，或
    證據不足以證明，自不能以推測或擬制之方法以之為裁判基礎；且認定事實所憑
    之證據，其為訴訟上之證明，須達於通常一般之人均不致有所懷疑而得卻確信者
    ，始得據為有罪之認定，倘其證明尚未達到此一程度，而有合理懷疑存在時，尚
    難為有罪之認定基礎；另苟積極之證據不足以為被告事實之認定，即應為被告有
    利之認定，更不必有何有利之證據；最高法院四十年台上字八六號、七十六年台
    上字四九八六號、三十年上字八一六號判例，足資參照。
三、訊據被告陳威騰固坦承自友人乙○○處收受上開票號九四二九八０號之支票，並
    填載發票日及票面金額後持向丙○○行使，惟辯稱並不知上開支票係贓物，伊是
    借客票使用還債，乙○○說有得票主同意，屆時持錢存入就好，伊未用過支票，
    不知要向票主查證，又退票後伊在八十四年七月二十二日即將現金十萬元還給丙○○，並無偽造有價證券之犯意等語。
四、本院查：（一）上開第一商業銀行新店分行、帳號００六四九五號，票號九四二
    九八０號，票載發票人為甲○○之支票一張及其他支票數張，係被害人甲○○所
    有於八十四年四月底，在宜蘭縣羅東鎮○○街一０四號遭竊之支票，並已掛失止
    付及向警察局申報請求偵辦在案，有遺失票據申報書、支票及退票理由單（均影
    本）附卷可參，並經被害人甲○○於檢察官偵訊時供述在卷（八十四年度偵字第
    二九三八號八十四年十月六日訊問筆錄及八十五年度他字第一０二號八十四年十
    月三十日訊問筆錄）。（二）又乙○○前因向林寬樑（原審以贓物罪判處有期徒
    刑一年確定）購買甲○○同時失竊之九四二九九四號、九四二九八四號支票，偽
    造後持向他人借款，乙○○此部分行為並經本院另案依偽造有價證券罪判處有徒
    刑三年六月，此有本院八十八年度上訴字第二六０六號判決書附卷可稽，足見被
    告所稱係向乙○○借票使用，係屬可信。（三）另按刑法第三百四十九條收受贓
    物罪之成立，以行為人在主觀上有贓物之認識，而在客觀上有收受贓物之行為為
    要件。而認定行為人在主觀上有此贓物之認識，雖不以直接證據為限，然仍應綜
    合各項間接證據或情況，本於經驗法則及論理法則之推理作用，為其認定事實之
    依據。經查被告於偵查及原審、本院審理中雖供承其有向友人乙○○借得前開支
    票，並於填載金額、日期後，持以向丙○○清償債務之事實，惟始終否認對前開
    支票有贓物之認識。而證人丙○○於檢察官偵訊時雖亦證稱，被告確有持上開支
    票向其清償債務之事實（見八十四年度偵字第二九三八號偵查影印卷第四十頁）
    ，然並未能據以證明被告在收受該支票之初即有贓物之認識；且亦查無何積極之
    證據資料，足資證明被告於無償向乙○○借得上開支票使用時，主觀上對該支票
    有贓物之認識。（四）刑法上偽造有價證券罪責之成立，以行為人無權簽發，而
    冒用他人名義簽發為要件。倘行為人雖未獲本人之授權，然其在主觀上誤信已獲
    得本人之授權而簽發者，即難認有偽造有價證券之犯罪故意。本件被告於警訊、
    偵查及審理中迭次辯稱，上開支票係其向友人乙○○所借明，當時其曾詢及支票
    來源，乙○○答稱支票來源沒問題，金額填多少均沒關係，只要屆期將款項存入
    銀行即可等語。致其誤認該支票已獲發票人甲○○授權簽發使用等語。參諸目前
    社會上調借支票或客票使用之情形相當普遍，及被告取得該支票時，支票上已蓋
    妥發票人甲○○之印章等情觀之，足見被告上開所辯並非無據。（五）再參以被
    告係國中教育程度，以前未使用過支票，致疏未直接向發票人查證；而借票時，
    乙○○雖稱金額填多少沒關係等語，然被告因欠丙○○十萬元，又信任乙○○所
    言，始填載十萬元，並非任意填鉅大金額，且持向熟人行使還債，而於退票後即
    刻清償丙○○十萬元，依上開佐證，亦足可信被告主觀上尚無偽造有價證券之犯
    意。
五、綜上所述，本案應認不能證明被告犯罪。原審不察，予以論罪科刑，尚有未當，
    應由本院將原判決此部分撤銷，諭知無罪之判決。
據上論斷，應依刑事訴訟法第三百六十九條第一項前段、第三百六十四條、第三百零
一條第一項，判決如主文。
本案經檢察官沈明倫到庭執行職務。
中      華      民      國      八十九      年      三    月    十五    日
                              臺灣高等法院刑事第十九庭
                                  審判長法  官  陳  祐  治
                                    法  官  呂  永  福
                                        法  官  陳  晴  教
右正本證明與原本無異。
如不服本判決應於收受送達後十日內向本院提出上訴書狀，其未敘述上訴之理由者並
得於提起上訴後十日內向本院補提理由書（均須按他造當事人之人數附繕本）。
                                        書記官  黃  麗  玲
中    華    民    國    八十九    年       三       月      二十四      日


司法院資訊處製作；財團法人民間司法改革基金會備份。
